【裁判字號】    91,上,569
【裁判日期】    920311
【裁判案由】    租佃爭議
【裁判全文】
臺灣高等法院民事判決  九十一年度上字第五六九號
    上  訴  人  甲○○
    訴訟代理人  魏錦芳律師
    被上訴人    乙○○
右當事人間請求租佃爭議事件，上訴人對於中華民國九十一年三月八日臺灣桃園地方
法院八十七年訴字第一四五一號第一審判決提起上訴，本院判決如左：
    主      文
上訴駁回。
第二審訴訟費用由上訴人負擔。
    事實及理由
一、被上訴人主張：坐落桃園縣楊梅鎮○○○○段三五八之二、三六○、四四六之二
    、四四六之三、四四六之五地號等五筆土地（下稱三五八之二、三六○、四四六
    之二、四四六之三、四四六之五號土地）原係被上訴人之母親鄧葉等妹所有，於
    民國四十二年間，將三五八之二、四四六之三號土地全部，及三六○號土地內之
    ○．五○六六公頃、四四六之二號土地內之○．一六六二公頃、四四六之五號土
    地內之○．○六九公頃土地（下合稱系爭土地）出租予上訴人之父親葉康順從事
    耕作，並訂有桃園縣楊梅鎮原字九三號私有耕地租約（下稱系爭耕地租約）。嗣
    葉康順、鄧葉等妹先後死亡，由上訴人及被上訴人分別取得系爭土地之承租權及
    所有權。惟上訴人自八十四年十二月起即於四四六之五號土地上搭蓋棚架、堆置
    建築模板；四四六之二、三五八之二地號土地，則自八十六年起二年期間未自任
    耕作；同年七月復將四四六之二、四四六之五地號部分土地交由羅天生闢建道路
    ，並向其收取報酬新台幣（以下同）三十萬元；四四六之三地號土地亦於八十七
    年五月灌漿、築堤、闢路。系爭土地中有四筆上訴人未自任耕作，違反耕地三七
    五減租條例第十六條第一項規定，依同條第二項規定，兩造間耕地租約應全部無
    效。依民法第七百六十七條規定，上訴人應將四四六之五號土地上所搭建之如原
    判決附圖一（下稱附圖一）編號Ｈ所示面積○．○一○○公頃之建物拆除，將系
    爭土地即如附圖一編號甲、乙、丙、丁、戊部分返還被上訴人。又三六○號土地
    上，如原判決附圖二（下稱附圖二）編號甲２所示面積○‧一一六六公頃土地，
    非屬系爭耕地租約之租賃範圍，上訴人予以占有耕作，係屬無權占有，依民法第
    七百六十七條規定，亦應返還等情。爰依三七五條例第十六條第二項規定及民法
    第七百六十七條規定，求為命確認兩造間就系爭土地所訂立之台灣省桃園縣政府
    楊梅鎮公所原字第九三號之私有耕地租賃關係不存在及上訴人應將坐落四四六之
    五地號土地上如附圖一編號Ｈ所示面積○‧○一○○公頃之建物拆除，並將系爭
    土地如附圖一編號甲、乙、丙、丁、戊所示面積返還被上訴人之判決。並答辯聲
    明：上訴駁回。
二、上訴人則以：系爭土地中四四六之三地號土地，地目為「池」，係供附近農地用
    水之溝渠用地，四四六之五地號土地，地目為「旱」，因地勢較高，灌溉水源取
    得困難，均無生產力，為不能從事耕作之地，故簽訂耕地租約時即約定此二筆土
    地免付租金，自無不能自任耕作之情事。至於四四六之五地號土地上搭蓋棚架，
    係供農忙停留之用，堆放建築模板，為農閒時兼作模板工人，以補貼家用，均與
    農業生活有關；又訴外人羅天生為求順利出售訴外人羅煥龍所有土地，以取得仲
    介費，竟未經上訴人同意，擅自雇工將上訴人種植在既成農路旁，位於四四六之
    五、四四六之二地號土地上之防風林及綠竹筍剷除，以拓寬既成農路，經上訴人
    向桃園縣楊梅鎮上湖派出所提出毀損，羅天生乃賠償上訴人地上物之損失二十五
    萬元，上訴人當時並告知羅天生，伊非土地之所有權人，無權同意羅天生在四四
    六之五地號上拓寬道路之事，故該二十五萬元與拓寬道路無關；另三五八之二、
    四四六之二、三六○地號土地自七十六年八月起至八十五年二月轉種植牧草，八
    十五年上期，因天旱水源缺乏，擬辦理休耕一期，惟因上訴人不諳法令，致不符
    合休耕條件，非無理由休耕。八十五年下期即於三六○地號土地種植稻米，三五
    八之二及四四六之二地號土地，則因欲改良土質而暫時休耕，而非故意廢耕。綜
    上，上訴人並無廢耕或不自任耕作之情事等語，資為抗辯。並上訴聲明為：(一)原
    判決廢棄。(二)被上訴人在第一審之訴駁回。
三、經查，被上訴人之母親鄧葉等妹於四十二年間將其所有三五八之二、四四六之三
    號土地全部，及三六○號土地內之○．五○六六公頃、四四六之二號土地內之○
    ．一六六二公頃，四四六之五號土地內之○．○六九公頃土地，出租予上訴人之
    父親葉康順從事耕作，並簽訂桃園縣楊梅鎮原字第九三號私有耕地租約。嗣葉康
    順死亡，由上訴人繼承系爭土地之承租權，並於七十六年十二月與鄧葉等妹續訂
    上開耕地租約；鄧葉等妹死亡後，由被上訴人於八十七年十月二十一日就系爭土
    地辦妥分割繼承登記，取得所有權。又四四六之二、三五八之二地號土地，自八
    十六年下期起至八十七年下期止休耕二年；四四六之五地號土地自八十四年十二
    月起搭蓋棚架、堆置建築模板；四四六之二、四四六之五、四四六之三地號土地
    ，遭訴外人羅天生開闢道路等情，為上訴人所不爭執（見原審一卷五一、五二頁
    、一一六、一一七、一五一、一六七頁，原審二卷一一、一八頁，本院卷九四、
    九六─九八、一○一、一一○、一九七─二○二頁），並有被上訴人提出之土地
    登記簿謄本、耕地租約及照片數幀為證（見原審一卷二五—四○、六一─六七頁
    ，原審二卷三三、三四、一九七、一九八頁，及外放證物），復經原審囑託桃園
    縣楊梅地政事務所人員測量，四四六之五地號土地上之建物位置及面積如附圖一
    編號Ｈ所示，面積為○‧○一○○公頃；四四六之二、之三、之五等三筆土地上
    ，以水泥灌漿舖設道路之位置及面積如附圖一編號Ａ、Ｂ、Ｅ所示，面積各為○
    ‧○一三○公頃、○‧○一五○公頃、○‧○○四○公頃，有土地複丈成果圖及
    勘驗筆錄在卷可按（見原審一卷八四、八五頁，原審二卷七九、一一九─一二三
    頁），堪信為真實。茲應審究者為系爭耕地租約是否因上訴人未自任耕作而無效
    ？分述如下：
  (一)按耕地三七五減租條例第十六條第一、二項規定：承租人應自任耕作，並不得將
    耕地全部或一部轉租於他人，承租人違反前項規定時，原訂租約無效，得由出租
    人收回自行耕作或另行出租。是承租人應自任耕作，如有違反，原訂租約無待於
    另為終止表示，當然無效。又此所謂原訂租約無效，係指承租人違反前項所定不
    自任耕作或轉租之限制時，原訂租約無待於終止，當然向後失其效力，租賃關係
    因而歸於消滅而言；如一耕地租約內有多筆耕地，承租人將其中一部轉租或不自
    任耕作，則原租約全部無效，其未轉租他人或尚自任耕作之土地，亦失其租賃依
    據。而不自任耕作，係兼指轉租及將耕地借予他人使用，或交換耕作、或承租人
    自己未將租賃物供耕作使用，而擅自變更用途，如築巷道、堆置物品等，或無正
    當理由不自任耕作而言。
  (二)四四六之五地號土地部分：
  (1)經查，上訴人自八十四年十二月起，於四四六之五地號土地上搭蓋棚架、堆置建
    築模板等情，為上訴人所自承（見原審一卷五二反面第一、二、五至七行，一一
    七頁第二行至四行，一五三頁最後一行，原審二卷七、一一頁，本院卷九四頁九
    ─一一行、一○一、一一○頁、一九八頁八、九行），並有照片在卷可按（見原
    審一卷三三─三五、六一頁，原審二卷三三、三四頁及外放），復經原審法院分
    別於八十八年二月二十六日、八十九年十一月二十四日至現場勘驗屬實，有記載
    ：「三被告（即上訴人）稱：．．．四四六之五地號上有模板及棚架與原告（即
    被上訴人）所提照片（即外放照片）相同。被告稱棚架已經搭十幾年了。．．四
    四六之五地號原告所提照片為現場所拍無誤。．．」、「．．Ｄ（即四四六之五
    地號）地上有搭蓋鐵皮屋，．．被告稱鐵皮屋為放置農具用途，現放置模板．．
    」之勘驗筆錄及土地現況使用實測圖、土地複丈成果圖附卷可稽（見原審一卷八
    五、八七頁，原審二卷七九、一○七頁），是上訴人自八十四年十二月起，於四
    四六之五地號土地上搭蓋棚架、堆置建築模板，未自任耕作，堪以認定。
  (2)上訴人雖辯稱：四四六之五地號土地上搭蓋棚架堆放建築模板，係農閒時兼作建
    築模板工人，以貼補家用，與農業生活有關，且經被上訴人之母鄧葉等妹同意。
    又四四六之五地號土地、地目為「旱」，因地勢較高，灌溉水源困難，無生產力
    ，原係曬穀場，因現採機器烘乾，已不作曬穀用，為不能從事耕作之地，故於本
    件耕地租約訂立之初，即約定免付租金，無不自任耕作之情形云云。查，所謂「
    承租人應自任耕作」，係指承租人應以承租之土地供自己從事耕作之用而言；又
    佃農在承租耕地上固允許有農舍之存在，但所謂「農舍」，乃以便利耕作而設。
    惟上訴人於四四六之五地號土地上搭蓋棚架，係用以堆放建築模板，並非從事耕
    作之用，已如前述，自與自任耕作之情形有別。再被上訴人亦否認其母親鄧葉等
    妹曾同意上訴人於四四六之五地號土地上搭蓋棚架堆放建築模板，上訴人又無法
    舉證以實其說，空言辯稱，自不足採信。又四四六之五號土地為農牧用地，有土
    地登記簿謄本在卷可憑（見原審一卷二九頁），自應以耕作為目的，然上訴人於
    其上搭蓋棚架以堆放建築模板，顯未自任耕作，故兩造縱約定該筆土地免付租金
    ，上訴人亦不得變更其用途，而為非耕作之用。上訴人上開所辯，委無足採。
  (3)上訴人既於承租之四四六之五地號土地上有「不自任耕作」之事實，揆之前開(一)
    之說明，系爭耕地租約應屬無效。
  (三)四四六之二、三五八之二地號土地部分：
    四四六之二、三五八之二地號土地，自八十六年下期起至八十七年下期止休耕之
    事實，為上訴人所不爭執（見原審一卷一一七頁反面第六行至八行，一五一頁第
    四、五行，原審二卷八、一一頁，本院卷九六頁五、六行、一九九頁），並有照
    片在卷可按（見原審一卷三三─三五、四○、六二、六三、六六頁及外放），復
    經原審法院於八十八年二月二十六日至現場勘驗屬實，有記載：「三三五八之二
    地號原告所提八十六年到八十八年一月所拍照片六張為現場無誤，四四六之二地
    號八十四年到八十八年照片十張為現場無誤，．．．」之勘驗筆錄及土地現況使
    用實測圖附卷可稽（見原審一卷八五、八七頁），是四四六之二、三五八之二地
    號土地，上訴人自八十六年下期起至八十七年下期止休耕之事實，固堪以認定。
    惟按耕地三七五減租條例第十六條所謂不自任耕作，係指承租人將耕地供非耕作
    之用或轉租或借與他人使用而言，違反者，原訂租約無效。至承租人非因不可抗
    力繼續一年不為耕作，則屬同條例第十七條第一項第四款規定之事由，僅出租人
    得終止租約，原訂租約並非無效。被上訴人主張四四六之二、三五八之二地號土
    地，因上訴人自八十六年下期起至八十七年下期止休耕，依該條例第十六條規定
    系爭耕地租約應為無效，於法固有未合。然因系爭耕地租約，因上訴人於四四六
    之五地號土地上有上述不自任耕作之情事，已使系爭耕地租約全部無效，有如前
    述，故上訴人雖辯稱：四四六之二、三五八之二地號土地，因土質較差，以人工
    耕種無利可圖，為等待訴外人葉榮灶提供清除毗鄰池塘之舊泥土，以利改良土質
    ，便於機器耕作，故八十六年下半期及八十七年上、下期暫予休耕，非「廢耕」
    云云。姑不論上訴人此部分所辯是否屬實，亦不影響系爭耕地租約全部無效之認
    定。
  (四)上訴人又辯稱：四四六之二、四四六之五、四四六之三地號土地開闢道路，係訴
    外人羅天生擅自為之，未經上訴人同意云云。然姑不論上訴人上述所辯是否屬實
    ，其所承租之系爭五筆土地中，四四六之五地號土地搭蓋棚架、堆置建築模板，
    未自任耕作，已使系爭耕地租約全部無效，有如前述，則上訴人此一辯解，並不
    影響於兩造間系爭耕地租約全部應為無效之認定。
  (五)系爭耕地租約既屬無效，租賃關係因而歸於消滅，被上訴人訴請確認兩造間就系
    爭土地之私有耕地租賃關係不存在，委無不合，應予准許。
四、又依系爭耕地租約所載，三六○地號土地，上訴人承租之面積為○‧五○六六公
    頃（見原審一卷三○、三一頁），惟原審至現場勘驗，並囑託桃園縣楊梅地政事
    務所測量人員，就上訴人實際占有耕作面積測量結果，為○‧六二三二公頃 (如
    附圖一編號甲所示面積），較其承租面積多出○‧一一六六公頃（如附圖二編號
    甲２所示），此多出之○‧一一六六公頃土地非原系爭耕地租約之租賃標的物，
    上訴人又無法舉證證明就此部分有何正當占有之權源，從而，被上訴人依民法第
    七百六十七條規定請求上訴人返還此多出之面積○‧一一六六公頃土地，亦屬有
    據，應予准許。再者，兩造間就系爭土地上之租賃關係既已不存在，被上訴人依
    民法第七百六十七條規定，請求上訴人將四四六之五地號土地上如附圖一編號Ｈ
    所示面積○．○一○○公頃之建物拆除，返還系爭土地予被上訴人，並無不合，
    亦應准許。
五、綜上所述，被上訴人主張兩造間之系爭耕地租約，因上訴人違反耕地三七五減租
    條例第十六條第一項規定，未自任耕作，依同條第二項規定，系爭耕地租約應全
    部無效，為可採。從而，被上訴人訴請確認兩造間就系爭五筆土地所訂立之台灣
    省桃園縣政府楊梅鎮公所原字第九三號之私有耕地租賃關係不存在，並本於民法
    第七百六十七條規定，請求上訴人應將坐落桃園縣楊梅鎮○○○○段四四六之五
    地號土地上如附圖一編號Ｈ所示面積○‧○一○○公頃之建物拆除；並將坐落桃
    園縣楊梅鎮○○○○段三六０地號如附圖一編號甲所示面積○‧六二三二公頃土
    地(含附圖二編號甲１所示面積○‧五○六六公頃土地及編號甲２所示面積○‧
    一一六六公頃土地）、同上地段三五八之二地號如附圖一編號乙所示面積○‧一
    六六一公頃土地、同上地段四四六之二地號如附圖一編號丙所示面積○‧一六六
    二公頃土地、同上地段四四六之五地號如附圖一編號丁所示面積○‧○六九○公
    頃土地、同上地段四四六之三地號如附圖一編號戊所示面積○‧一三○一公頃土
    地返還被上訴人，為有理由，應予准許。是則原審為被上訴人勝訴之判決，於法
    並無不合。上訴意旨指摘原判決不當，求予廢棄改判，為無理由，應予駁回。
六、本件判決之基礎已臻明確，兩造其餘主張、陳述並所提之證據，經審酌後，認均
    與本件之結論無礙，故不再一一論述，併予敘明。
七、據上論結，本件上訴為無理由，依民事訴訟法第四百四十九條第一項、第七十八
    條，判決如主文。
中      華      民      國    九十二    年      三      月    十一      日
                              民事第十四庭
                                  審判長法  官  張  劍  男
                                        法  官  李  行  一
                                        法  官  蔡  芳  齡
右正本係照原本作成。
如不服本判決，應於收受送達後二十日內向本院提出上訴書狀，其未表明上訴理由者
，應於提出上訴後二十日內向本院補提理由書狀（均須按他造當事人之人數附繕本）
上訴時應提出委任律師或具有律師資格之人之委任狀；委任有律師資格者，另應附具
律師及格證書及釋明委任人與受任人有民事訴訟法第四百六十六條之一第一項但書或
第二項（詳附註）所定關係之釋明文書影本。
中      華      民      國    九十二    年      三      月    十九      日
                                        書記官  蔡  錦  輝
附註：
民事訴訟法第四百六十六條之一（第一項、第二項）：
對於第二審判決上訴，上訴人應委任律師為訴訟代理人。但上訴人或其法定代理人具
有律師資格者，不在此限。
上訴人之配偶、三親等內之血親、二親等內之姻親，或上訴人為法人、中央或地方機
關時，其所屬專任人員具有律師資格並經法院認為適當者，亦得為第三審訴訟代理人
。
中      華      民      國    九十二    年      三      月    十九      日
                                        書記官  蔡  錦  輝


司法院資訊處製作；財團法人民間司法改革基金會備份。
